【裁判字號】    98,再易,14
【裁判日期】    980414
【裁判案由】    分割共有物
【裁判全文】
臺灣高等法院臺中分院民事判決  98年度再易字第14號
再審原告    乙○○
            甲○○
再審被告    丁○○
            丙○○
上列當事人間請求分割共有物事件，再審原告對於本院民國98年
1月20日本院97年度上易字第441號（原審案號：台灣彰化地方法
院96年度訴字第759號確定判決）提起再審，本院判決如下：
    主  文
再審之訴駁回。
再審訴訟費用由再審原告負擔。
    事實及理由
一、再審原告主張：
(一)、鈞院96年度上易字第 441號確定判決（下稱原確定判決）未
    審酌「彰化縣畸零地使用自治條例第3條第1項」規定，有民
    事訴訟法第496第1項第 1款適用法規顯有錯誤之再審事由。
(二)、按「法院裁判分割共有物，定其分配，應兼顧全體共有人之
    利益，斟酌各共有人之利害關係並共有物之性質、價格、利
    用價值及經濟效用決之」（最高法院84年度台上字第1538號
    判決要旨參照），裁判上定共有物分割之方法，法院本有自
    由裁量權，不受任何共有人主張之拘束，然土地價值不斐，
    為立國之本，立法者為避免土地等不動產過於細分或增進公
    共利益等目的，得制定相關法規以貫徹國家土地政策，而非
    任由其妄作裁量而予以分割土地，此即為「法律保留原則」
    之體現。原確定判決將系坐落彰化縣埤頭鄉○○段 331-2地
    號土地編號丙部分、面積371.48平方公尺土地，分歸再審原
    告安原應有部分比例保持共有，並未審酌前開「彰化縣畸零
    地使用自治條例第3條第1項」規定。依原確定判決，再審原
    告取得之土地面臨埔尾路僅4.8 公尺，苟再由再審原告二人
    按一人一半進行分割，每人平均僅取得面臨道路寬度2.4 公
    尺，不足3米，與「彰化縣畸零地使用自治條例第3條第 1項
    」規定建築基地面臨道路最小路寬 3公尺相悖，而無法申請
    合法建築執照興建房屋，原確定判決漏未斟酌上開法規逕為
    不利於再審原告之判決，有適用法規顯有錯誤之情形，嚴重
    違反法律保留原則，亦與立法者制定上開法規為達物盡其用
    之立法意旨牴觸。爰聲明求為判決：(一)鈞院97年度上易字第
    441號民事判決及台灣彰化地方法院96年度訴字第759號民事
    判決均廢棄。(二)上廢棄部分，再審被告訴之聲明均駁回。(三)
    再審及前審訴訟費用由再審被告負擔。
二、再審被告方面：本件未經言詞辯論，再審被告亦未提出書狀
    作何聲明或陳述。
三、按民事訴訟法第496條第1項第 1款所謂適用法規顯有錯誤，
    係指確定判決所適用之法規，顯然不合於法律規定，或與司
    法院現尚有效及大法官會議之解釋，或本院尚有效之判例，
    顯然違反者而言（最高法院60年度台再字第 170號、63年度
    台上字第 880號判例參照）。按再審原告主張原確定判決有
    適用法規顯有錯誤之再審事由，係以原確定判決將附圖所示
    丙部分土地分歸再審原告二人依原應有部分比例維持共有，
    該土地面臨埔尾路之面寬僅 4.8公尺，若再審原告二人予以
    分割，則所分得土地面寬均不足 3公尺，不符合「彰化縣畸
    零地使用自治條例」第3條第1項規定之最小面寬規定，原確
    定判決未審酌上開條例規定，有適用法規顯有錯誤之再審事
    由等語。惟查，再審原告二人在本院及彰化地院審理前訴訟
    程序中，均表明其二人分割後願繼續保持共有狀態一節，有
    本院96年度上易字第441號、彰化地院96年度訴字第759號民
    事判決各一份在卷為佐（見本院卷第6、9頁），本院前審及
    原審因而以其二人合併計算後應有部分比例可取得之土地面
    積為分割單位，並依此考量其面臨埔尾路之寬度，並無違反
    其二人意願或不當之處。再本院前審及原審於斟酌再審原告
    二人合併計算後應分得之土地面臨埔尾路寬度如何時，係考
    量再審被告丁○○在上開共有土地北邊已建有三樓RC造建物
    ，再審被告丙○○在上開共有土地中間靠東部分已建有三樓
    RC造建物，該二建物若予以拆除，必造成其二人甚大損失，
    因而於保留現狀及兼顧使再審原告分得之土地面臨埔尾路之
    面寬能達到最大，及考量再審被告丙○○在前同訴訟程序中
    已同意拆除其住處之部分圍牆以擴大再審原告分得土地面臨
    埔尾路之面寬等情，因而採用附圖所示分割方案，使再審原
    告分得之土地面臨埔尾路之面寬擴大為 4.5公尺，以利建築
    ，再審原告二人分得土地面臨埔尾路之面寬並無小於「彰化
    縣畸零地使用自治條例」第3條第1項面寬 3公尺規定致有不
    得建築之情形，再審原告指摘原確定判決未審酌上開條例規
    定，而有適用法規顯有錯誤情形，自屬無據。至於再審原告
    在原確定判決後，因不願意繼續保持二人共有之狀態而考慮
    將其二人分得之土地再予分割，其時應如何分割始能符合上
    開條例關於建築面寬之規定，為再審原告二人以協議定分割
    方案，或訴請法院判決分割時應考量範疇，自不得據以指摘
    原確定判決有未審酌上開條例之適用法規顯有錯誤之再審事
    由，本件原確定判決既無前述適用法規顯有錯誤情形，是再
    審原告以原確定判決有民事訴訟法第496條第 1項第1款之再
    審事由，提起本件再審之訴，為無理由，不應准許。
四、綜上，再審原告主張原確定判決有民事訴訟法第496條第1項
    第 1款再審事由，顯無理由，應予駁回，並不經言詞辯論為
    之。
據上論結，本件再審之訴顯為無理由，依民事訴訟法第 502條第
2項、第78條、第85條第1項前段，判決如主文。
中    華    民    國    98    年    4    月    14     日
                  民事第六庭    審判長法  官  袁再興
                                      法  官  盧江陽
                                      法  官  陳賢慧
以上正本係照原本作成。
不得抗告。
                                      書記官  吳麗琴
中    華    民    國    98    年    4    月    14     日
                                                      Ｖ


司法院資訊處製作；財團法人民間司法改革基金會備份。
